臺灣臺南地方法院刑事判決　　　　　　　96年度易字第1201號
公　訴　人　臺灣臺南地方法院檢察署檢察官
被　　　告　丙○○
選任辯護人　歐陽志宏律師
　　　　　　郭季榮律師
上列被告因詐欺案件，經檢察官提起公訴（九十六年度偵字第二
二八六號），本院判決如下：
    主  文
丙○○意圖為自己不法之所有，以詐術得財產上不法之利益，處
有期徒刑伍月，減為有期徒刑貳月又拾伍日，如易科罰金，以新
台幣壹仟元折算壹日。
    事  實
一、丙○○於民國九十五年十一月二十四日十九時許，前往址設
    臺南縣歸仁鄉○○路七九九號特力翠豐股份有限公司仁德分
    公司（以下簡稱特力屋）大賣場選購濾水器，竟意圖為自己
    詐取不法之利益，趁特力屋賣場服務人員疏於注意之際，將
    該特力屋賣場貨架上所擺設之單管多效濾水器包裝盒上所黏
    標之標價新臺幣（下同）八百五十元之條碼一張撕下，黏貼
    於標價一萬零五百元之愛惠浦防護型濾水器之包裝盒上，並
    於同日十九時五十一分許，持該愛惠浦防護型濾水器往結帳
    區結帳，使結帳人員莊宜臻掃瞄條碼為其結帳時，陷於錯誤
    ，誤認丙○○持以結帳之物係該條碼所示之單管多效濾水器
    ，且向丙○○收取八百五十元之價款，而非購買愛惠浦防護
    型濾水器所應給付之一萬零五百元價款。丙○○以此詐術使
    結帳人員陷於錯誤，藉以詐取免付差價九千六百五十元之不
    法利益。丙○○復接續上開詐欺得利之不法意圖，於同日二
    十時許，再度返回特力屋大賣場，將該張單管多效濾水器條
    碼，黏貼於價值六千八百元之愛惠浦防護型濾水器之濾芯包
    裝盒之上，復於同日二十時九分許，持該愛惠浦防護型濾水
    器濾芯往結帳區結帳，使結帳人員戊○○掃瞄條碼為其結帳
    時，陷於錯誤，誤認丙○○持以結帳之物係該條碼所示之單
    管多效濾水器，且向丙○○收取八百五十元之價款，而非購
    買愛惠浦防護型濾水器濾芯所應給付之六千八百元價款。嗣
    為特力屋人員於當日結束營業後，察覺上開愛惠浦防護型濾
    水器及其濾芯並無銷售記錄，但卻未在貨架上，經調閱監視
    器畫面並查核相關發票報警處理，始查悉上情。
二、案經特力屋訴由台南縣警察局歸仁分局報告台灣台南地方法
    院檢察署檢察官偵查起訴。
    理  由
壹、程序方面：按被告以外之人於審判外之言詞或書面陳述，除
    法律有規定者外，不得作為證據，刑事訴訟法第一百五十九
    條第一項定有明文，查證人甲○○、乙○○、莊宜臻、戊○○等人於警詢及偵查中之證述，係被告以外之人於審判外之
    陳述，且被告均不同意作為證據，原則上不得作為認定被告
    犯罪之證據資料。此外，亦無證據得證前開證人於警詢及偵
    查中之陳述具有刑事訴訟法第一百五十九條之二所示「具有
    較可信之特別情況，且為證明犯罪事實存否所必要」之回復
    證據能力之外部情況要件，是前揭證人於警詢及偵查中之證
    述，應不得採為本案證據。
貳、實體方面：
一、訊據被告丙○○於本院審理時，固坦承於前揭時地至特力屋
    購買愛惠浦防護型濾水器及濾芯等情，惟矢口否認涉有詐欺
    得利之犯行，辯稱：其將所購之物品持至櫃檯結帳，櫃檯結
    帳人員告知所購物品之價格後，其即依結帳人員所告知之價
    格付款結帳，其並未換貼所購物品之條碼，並無詐欺得利之
    犯行云云。辯護意旨則以：並無任何人員看到被告更換條碼
    ，且被告於購物之際，曾告知將其國民身分證號碼告知特力
    屋結帳人員以供查詢會員卡號，如其意欲詐騙特力屋，大可
    自稱非會員，使特力屋事後無從追查其身分；另被告並未挑
    選趁結帳顧客眾多，結帳人員疏於注意之際持前開商品結帳
    ，足見其並無詐欺之不法意圖云云。
二、經查：
  (一)被告於九十五年十一月二十四日十九時許，前往前開特力屋
    賣場，並於同日十九時五十一分許及二十時九分許，分別以
    八百五十元之價格購買標價為一萬零五百元及六千八百元之
    愛惠浦防護型濾水器及濾芯等情，業據被告於本院審理時供
    承在卷，並有被告當日購物之發票二紙在卷可稽（參見警卷
    第一九頁、第二０頁），此部分事實應堪認定。又被告兩次
    購物均係以單管多效濾水器包裝盒上所黏標，標價為八百五
    十元之條碼結帳等情，亦有前開發票二紙在案可參，此部分
    事實亦堪認定。
  (二)特力屋賣場販售之商品，均係由廠商自行製作條碼並黏貼於
    商品上後，始行送至特力屋賣場上架販售等情，業據證人即
    特力屋經理甲○○於本院審理時具結屬實（參見本院卷第五
    一頁）；是依證人證述特力屋賣場販售商品上條碼之製作黏
    貼過程可知，特力屋賣場所販售商品上之條碼，於送至特力
    屋賣場前，均已由出產公司自行製作完畢，並非將商品送至
    特力屋賣場後，統一由特力屋人員製作黏貼，是不同公司出
    產之商品，當無黏貼錯誤互置條碼之可能。又被告所購之愛
    惠浦防護型濾水器及濾芯均屬愛惠浦公司產品；而被告購買
    前開濾水器及濾芯結帳時，掃瞄條碼所示之單管多效濾水器
    為汎柏公司產品，兩者並非相同公司出產之商品等情，業據
    證人即特力屋賣場服務人員乙○○於本院審理時具結後證述
    屬實（參見本院卷第五九頁），是被告所購愛惠浦防護型濾
    水器及濾芯之條碼，與被告結帳時所掃瞄之單管多效濾水器
    係屬不同公司生產之產品，兩者商品之條碼，當無相互對換
    而生誤植之可能。
  (三)按現今量販店類型之賣場，多採開架式陳列商品，並在貨架
    或商品上標示商品之價格、型式、功能、產地等資料以供顧
    客自行查看。而選擇是否購買商品之顧客均是自行查看貨架
    所標示商品資料，除就商品之價格、功能等事項仍有所疑義
    或不解，需再行詢問現場服務人員外，均係由顧客自行查看
    商品之價格與功能等事項。待確定商品之價格、功能、型式
    等要素均合其需求後，即自貨架自行取下商品，攜至櫃檯處
    結帳。故依此購物模式，顧客於將商品攜至櫃檯結帳前，當
    會充分瞭解、評估商品之價格、功能是否確為其所需求，否
    則不慎取用不符合需求之商品結帳後，顧客即需負擔購買錯
    誤商品所生事後另行更換商品之代價、甚或於不能更換商品
    時，所損失之價款。查證人乙○○於本院審理時具結後證稱
    ：其為特力屋職員，任職區域為賣場裝修中心，負責廚房及
    衛浴設備整修諮詢之工作，被告當日曾至其負責區域，並向
    其詢問有關濾水器之相關事項，前後共計三次，每次約五至
    十分鐘，且其第一次為被告解說時，被告曾拿小本子在旁紀
    錄等語（參見本院卷第五四頁、第五七頁）；另證稱：被告
    當日曾自行將愛惠浦系列之濾水器抽出一半置於地上，向其
    詢問該等產品之差異，而其向被告說明時，曾告知各濾水器
    功能性之差異，並針對功能性之差異，解釋產品價格差異之
    原因等語（參見本院卷第五五頁），足見被告於購得愛惠浦
    濾水器及濾芯前，除自行查看該等商品外，復由證人乙○○
    向其介紹愛惠浦系列各種濾水器之功能、價格等事項，足見
    被告確曾經過仔細考慮後，始行決定購買前開濾水器，衡情
    當無不知所購愛惠浦濾水器及濾芯價格之理。而被告實際所
    購買之愛惠浦濾水器及濾芯標價分別為一萬零五百元及六千
    八百元，與其結帳均為八百五十元之價格相去十餘倍之多，
    且被告均係以現金支付商品價格（參見前開發票），是被告
    於結帳之際，當無不知其所購商品與所支付之價金顯有不同
    之理。況被告於當日二次購物均僅購買單一商品（參見前開
    統一發票），而購買之物分別為濾水器及其內濾芯，此二商
    品，一為內含濾芯之設備，一為置於設備中之耗材（即濾芯
    ），兩者價格幾無相同之理，然被告卻對兩次結帳之價格均
    為相同之八百五十元之大違常理之事，視若無睹逕行結帳，
    難認其無不法利益之意圖。
  (四)被告於案發當日十九時五十一分及二十時九分先後購買愛惠
    浦濾水器及濾芯，然購物結帳時所刷之條碼均是00000
    00000000號（參見警卷第一九頁、第二０頁），復
    參以證人甲○○於本院審理時結證稱：案發當日單管多效濾
    水器之條碼僅有一組遭撕走等語（參見本院卷第五一頁），
    足見被告兩次購物結帳時，結帳人員所掃瞄者，應是同一條
    碼。
  (五)從而，依據以上所述被告所購愛惠浦濾水器及濾芯與被告結
    帳時所掃瞄條碼所示單管多效濾水器兩者商品所標示之條碼
    並無錯置之可能、被告對於愛惠浦濾水器、濾芯與單管多效
    濾水器等商品之功能、價格之差異應無不知之理、復參以被
    告於短短二十分鐘內接連使用同一條碼兩度結帳及兩次結帳
    均僅購買一樣商品等情狀，綜合判斷，堪認被告係以撕下單
    管多效濾水器之條碼，復接續黏貼於愛惠浦濾水器及濾芯包
    裝上，並持以結帳，藉以詐騙特力屋結帳人員，取得免付其
    中差額之不法利益。
  (六)辯護意旨雖以證人甲○○等人均未目睹被告於特力屋賣場內
    更換條碼之行為，且店內攝影機亦未攝得被告更換條碼之影
    像，故並無積極證據足認被告確有更換條碼之行為云云。惟
    按認定犯罪事實所憑之證據，不僅指直接證據而言，即間接
    證據亦包括在內，故綜合各種間接證據，本於推理作用，藉
    以證明待證事實，依所得心證而為事實判斷，並無不可，最
    高法院七十年度台上字第九七０號著有判決可資參照。本案
    雖無證人直接目睹被告更換條碼之行為，然依據前開事證，
    業已可得推知被告當日確有換貼條碼於所購商品，且持以結
    帳，藉此免付差價之詐騙行為，自不得僅以並無證人直接目
    睹被告之犯行，即認被告未為前開詐欺犯行。
  (七)辯護意旨另以：被告並未挑選結帳人潮洶湧之際結帳，且第
    二次結帳時，亦未選擇先前並未發現條碼有誤之同一櫃檯服
    務人員結帳，而係另行選擇其他櫃檯人員結帳，復於結帳之
    際未謊稱係非會員，仍告知結帳人員其身分證字號以供查詢
    會員卡號，使特力屋公司事後得以查知其身分，足見被告並
    無詐欺之不法意圖云云。惟選擇以非會員身分結帳，與特力
    屋公司大多以會員身分結帳之情狀不同，非無增加結帳人員
    之注意，進而識破其詐欺犯行之可能；而選擇同一櫃檯服務
    人員，並連續持不同物品而以相同條碼結帳，亦可能因短時
    間內，連續二次相同條碼結帳，所掃瞄之商品卻不同之情況
    ，使該服務人員第二次結帳時，發覺條碼與商品不符，進而
    識破被告之詐欺犯行；另結帳人潮是否眾多，需依當時賣場
    來客數量而定，本無從挑選，是辯護意旨所述前開事項，均
    屬被告為前開詐欺犯行時，自行評估可能遭識破詐術之風險
    後，所為選擇、判斷之事項，於性質上，並非被告實施詐欺
    犯行時，絕對不可能採取之行動。易言之，被告實施詐騙行
    為時，並非必然需挑選人潮洶湧之際，並選擇同一服務人員
    ，且以非會員身分結帳，其亦可能基於前開考量，評估遭識
    破詐術之風險後，認為以非會員身份，挑選不同櫃檯結帳人
    員之方式，較不易遭發現其詐術，而決定採取此等方式結帳
    以遂行其詐術。是辯護意旨徒以前詞置辯，尚無可採。
  (八)綜上所述，被告詐欺得利犯行明確，堪以認定，應依法論科
    。
三、核被告所為係犯刑法第三百三十九條第二項之詐欺得利罪。
    被告先後二次詐欺得利犯行，時間緊接，且均係以同一條碼
    換貼後，持以結帳之方式詐騙，故應係本於一詐欺犯意接續
    為之。爰審酌被告犯罪動機、手段、所得、對告訴人所造成
    之損害、犯罪後表示願意賠償告訴人，但始終否認犯行之態
    度等一切情狀，量處如主文所示之刑，並諭知易科罰金之折
    算標準，以資懲儆。另檢察官雖聲請量處有期徒刑一年二月
    ，惟本院審酌前開事項，認量處如主文所示之刑，應可達警
    惕被告，促其不致再犯之效，附此敘明。另本件被告犯罪行
    為之時間，係在九十六年四月二十四日以前，所犯罪名宣告
    刑在有期徒刑一年六月以下，合於中華民國九十六年罪犯減
    刑條例第二條第一項第三款之規定，應減其宣告刑二分之一
    ，並諭知易科罰金之折算標準。
據上論斷，應依刑事訴訟法第二百九十九條第一項前段，刑法第
三百三十九條第二項、第四十一條第一項前段，中華民國九十六
年罪犯減刑條例第二條第一項第三款、第七條，判決如主文。
本案經檢察官丁○○到庭執行職務
中　　華　　民　　國　　96　　年　　12　　月　　19　　日
                      刑事第七庭
                          審判長法　官  陳振謙
                                法  官  高如宜
                                法  官  卓穎毓
以上正本證明與原本無異。
如不服本判決，應於收受送達後十日內向本院提出上訴書狀（應
附繕本）。
  　　　　　　　　　　　　　　　書記官  秦建華
中　　華　　民　　國　　96　　年　　12　　月　　19　　日
附錄法條：
中華民國刑法第339條
（普通詐欺罪）
意圖為自己或第三人不法之所有，以詐術使人將本人或第三人之物交付者
，處 5 年以下有期徒刑、拘役或科或併科 1 千元以下罰金。
以前項方法得財產上不法之利益或使第三人得之者，亦同。
前二項之未遂犯罰之。
